臺灣高等法院臺中分院刑事判決　　95年度重上更(二)字第85號
　　上　訴　人
　　即　被　告　乙○○
　　選任辯護人　徐文宗　律師
上列上訴人因強盜案件，不服臺灣臺中地方法院八十九年度少連
上訴字第三號中華民國八十九年五月八日第一審判決（起訴案號
：臺灣臺中地方法院檢察署八十八年度偵字第二四五一四號），
提起上訴，經判決後由最高法院第二次發回更審，本院判決如下
：
      主  文
原判決撤銷。
乙○○成年人，與少年共同意圖為自己不法之所有，結夥三人以
上，以強暴至使不能抗拒而取他人之物，處有期徒刑柒年貳月。
      事  實
一、乙○○係成年人，夥同行為時未滿十八歲之少年甲○○（民
    國○○○年○月○○日生，業經本院另案判處有期徒刑二年
    六月確定）及七十一、二年次之綽號「志華」、「志雄」及
    七十幾年次之綽號「伯州」、「伯倫」、「伯源」等共七人
    （以上五人均無法知悉渠等明確之出生年月日），因缺錢花
    用，竟共同基於意圖為自己不法所有之犯意聯絡，尋覓對象
    強劫財物，於八十八年十二月十四日凌晨三時許，在臺中市
    ○○路二二八號花都大樓一樓電梯口時，與正要上樓之丁○○，雙方撞遇因細故爭吵，乙○○等人即鎖定丁○○為強劫
    之對象，共同將丁○○強押到旁邊之防火巷內，分別以拳頭
    或用腳踢，或以無法證明為渠等所有之塑膠椅、停車用之鐵
    架等物，毆打丁○○，直到丁○○不支倒地、不能抗拒，而
    下手強盜丁○○身上所有之財物，包括保羅牌男用皮夾壹個
    、中華電信電話卡壹張、ＣＤ九二八型第00000000
    00號行動電話乙支，美國商業銀行運通卡乙張、自小客車
    行車執照乙枚、身分證乙枚、汽車駕照乙枚、現金新臺幣（
    下同）三千六百元等物，得手後，隨即揚長而去，強盜所得
    贓物則朋分花用。經警循線於八十八年十二月十七日上午四
    時許，在臺中市○○路二二八號旁，查獲少年甲○○，並在
    該址附近之土地公廟旁水溝內，起獲丁○○被強盜之黑色皮
    包一個、中華電信電話卡乙張等贓物；復循線於同日上午六
    時三十分許，在臺中市○○路○段五十四巷十三號，查獲乙○○到案。
二、案經臺中市警察局移送臺灣臺中地方法院檢察署檢察官偵查
    起訴。
      理  由
壹、程序方面：
    本案於查獲後，製作警詢筆錄時，並未實施全程錄影、錄音
    等情，有台中市政府警察局九十三年二月七日第０九三００
    二九一０五號函一紙在卷可憑，尚與人權保障之精神不完全
    相符。且被告辯護人亦表示：丁○○、甲○○於警詢不利於
    被告之證詞，認無證據能力，被告於警詢時之自白亦非任意
    性，不得為不利於被告之證據等語，並非完全無據，爰不予
    引用前揭警詢筆錄，合先敘明。
貳、實體方面：
一、訊據上訴人即被告（下稱被告）乙○○矢口否認有參與上開
    強盜犯行，辯稱：伊綽號「孫小毛」，大聖工程顧問有限公
    司（下稱大聖公司）之同事亦均稱呼被告為「小毛」，依據
    大聖公司之考勤表及工作週報表記載，八十八年十二月十三
    日，伊係於七時三十六分打卡上班，十七時三十七分打卡下
    班，當日上午外出測量地形，下午在公司整理資料，十四日
    七時三十二分打卡上班後，即隨同測量師等共赴宜蘭測量，
    週報表內記載之「毛」字，即為伊，當日返回臺中已晚，故
    未在考勤表內打卡；伊不認識丁○○，僅稍微認識甲○○而
    已，八十八年十二月十四日凌晨三點，伊在家中睡覺，確未
    曾到花都大樓，全部之事實，伊都不清楚，自不可能去強盜
    丁○○；其辯護人為被告辯護稱：甲○○之證述前後不符，
    其證詞難採為不利被告之證據。況被告於案發時，確實在家
    中看電視，隔天準備至宜蘭出差，且因智商較低，公司負責
    人曾聯絡，至八十八年十二月十四日早上始出門，益見被告
    根本未參與本次之犯行各等語云云。
    惟查：
（一）被告所辯案發當日，伊未曾至案發現場，而係與其母丙○○○在家中，並因隔日伊要出差，故很早就去睡覺云云。
      經本院於九十五年十一月三十日傳訊證人丙○○○，並隔
      離訊問，被告供稱：八十八年十二月十三日伊於晚上六、
      七點時回家，伊係在外面用餐後才回家，故當日晚上未與
      伊母親一起用餐，當晚伊與母親僅聊天一些而已，當晚伊
      接近九時許，就去睡覺；而隔日一大早，係伊母親，叫伊
      於六、七點時起床，伊亦未使用早餐，即於七時離家前往
      公司。而證人丙○○○則證述：被告於當日六、七時回家
      後，即與伊一起吃晚餐，當晚有聊天，並看一下電視，被
      告於九、十時去睡覺等語（以上見本院卷第五十至五十一
      頁反面）。被告就是否與其母親於八十八年十二月十三日
      晚上共同用餐及被告究竟於何時就寢，彼此之供述及證陳
      互不一致。況被告係於八十八年十二月十七日上午六時三
      十分許，即被警查獲，並於同日上午十一時十分許，開始
      製作警詢筆錄，隨即於八十八年十二月十七日由檢察官訊
      問，製作偵查筆錄，而被告於八十九年一月十七日原審法
      官訊問時，曾辯稱：請傳喚家人證明伊當日在家等語，證
      人丙○○○隨即於八十九年三月十三日審理時出庭擔任被
      告之輔佐人，本案辯護人徐文宗律師當時亦擔任辯護人等
      情，有原審八十九年一月十七日訊問筆錄、八十九年三月
      十三日審理筆錄各一紙附卷可憑（見原審卷第二十八頁反
      面、第五十六頁、五十七頁反面、第五十九頁）。如被告
      確有不在場之有利證明，當時之輔佐人其母丙○○○已足
      以證明該項事實，當時之辯護人，對此項對被告甚為有利
      之爭點，應於當時提出，強力請求原審法官、審判長就此
      部分詳為調查，始符情、理。況丙○○○既為當時之輔佐
      人，亦得以證人身分接受詰問，並無任何調查困難之情事
      ，更應於當時提出調查。遽證人丙○○○於本院審理，竟
      證謂（檢察官詰問）：伊以為伊兒子不會到警察局去，所
      以未理會它；伊認為伊是被告親人，不能當證人，後來向
      徐律師請教，他說伊可以當證人，所以伊才來當證人等語
      （見本院卷第五十二頁正、反面），顯難採信，自不得為
      被告有利之證據。
（二）前揭事實，業據被告於檢察官偵查中供承不諱，被告供稱
      ：「問：你與甲○○犯過幾件強盜案？答：一件。」、「
      問：八十八年十二月十四日在中市○○路二二八號防火巷
      內強盜丁○○行動電話一支、皮夾一個（內含駕照、運通
      卡、現金等物）？答：是的，夥同甲○○一起作的，到五
      權路花都酒店在一樓等待，丁○○出電梯口時，既（應係
      即）被我們押到旁邊防火巷，毆打他，使他無法抗拒，才
      強盜他的財物。」、「問：一起作案幾人？答：共六、七
      人，我只認識甲○○，其他都是甲○○帶來的，我不認識
      。」、「問：你們為何強盜財物？答：因甲○○朋友缺錢
      花用，所以我們相約強盜財物。」、「問：補充？答：我
      認罪知錯。」（見偵查卷第三十頁反面、第三十一頁）。
      又被告於檢察官聲請原審法院羈押，經法官訊問時供承：
      「八十八年十二月十四日凌晨三時三十分許，我們帶丁○○至土地廟旁邊，我先打丁○○的頭，致其有烏青，而致
      無法抵抗，．．．，我只參加一次，那五人我均不認識。
      」等語（見原審聲羈卷第五頁）。因此，被告嗣後於本院
      上訴審審理時雖辯稱：伊被捕當日下午移送檢察官偵查時
      ，警察人員又出言恫嚇，必須在檢察官面前按照警方所製
      作筆錄陳述，始有交保希望，被告於被折騰大半天以後，
      心中驚惶萬分，故在檢察官偵訊及原審第一次開庭時均不
      敢翻供云云；但強盜罪乃重罪，衡諸常情，被告既能在一
      般私人公司就業，如何會如此不知輕重？如在警察機關接
      受訊問時受有不當之壓力，其應會在檢察官、法官訊問時
      ，提出遭脅迫之抗辯；即令未加以抗辯，至少會否認犯罪
      。惟被告竟在檢察官、法官面前均自白犯罪，其供述之任
      意性，應不容懷疑。被告所辯受到恫嚇之情節，難謂符合
      常情，自不足以採信。
（三）共犯少年甲○○雖於八十九年三月十三日原審審理時，證
      以：被告並未參加作案云云（見原審卷第五十八頁反面）
      ；惟嗣後於八十九年四月二十四日原審法院審理時，則結
      證稱：「乙○○確實有參加，皮包是乙○○向丁○○搶得
      後才轉交給我的」等語（見原審卷第一０四頁反面）；其
      於原審審理時之證述，前後雖有不符，然甲○○於八十九
      年三月十三日，係與被告一起出庭，被告之母親丙○○○
      亦同在庭上，證人甲○○所稱：被告並未參加作案云云，
      顯係基於人情而迴護被告，其當時迴護之辭，顯不足採。
      又甲○○於本院更一審審理時，除證陳被告確實參與本件
      強盜案之外，另證以：「如果被告沒有做，被害人不會指
      認他，他也不會承認；我們本要去搶，又與他（指丁○○
      ）發生口角，才搶他。（本來行搶對象沒有針對被害人？
      ）對。」等語（見本院更一審卷第一四四、一四五頁）；
      嗣證人甲○○於本院審理時，復證陳：「問：八十八年十
      二月十四日凌晨三點，你有無到台中市○○路二二八號花
      都大樓？答：有的。」、「問：哪七個人？答：『志華』
      、『志雄』、『伯州』、『伯倫』、『伯源』、我，還有
      乙○○。」、「問：你們打丁○○時，是如何分工？答：
      有的空拳、有的拿停車鐵架、有的拿塑膠椅子，七個人分
      別拿東西砸他，有的是空拳打。」、「問：被害人他也是
      在那裡跳舞？答：我們要下樓，他要上樓，在電梯口碰撞
      發生爭執。」、「問：『志華』、『志雄』年齡多大？答
      ：都是七十一、二年次。」、「問：其他的『伯州』、『
      伯倫』、『伯源』他們的年齡是多大？答：也是七十幾年
      次的。」、「問：當時打丁○○的地點在何處？答：從電
      梯口押到巷口，是在隔壁巷口比較暗的地方打。」、「問
      ：有一次筆錄講到十一個人，是七個人又增援四個人？答
      ：另外四個人，可能是泊車的少爺，實際搶的是七個人。
      」、「問：錢你們一起消費掉了？答：是的。」、「問：
      被告是否有參與？答：是的。」等語（見本院卷第八十頁
      反面至第八十三頁反面）。綜上研判，益足證明證人甲○○於八十九年三月十三日之證述較難採信為真實。顯然被
      告與甲○○等人，原係缺錢花用而尋覓對象強劫錢財，適
      撞遇被害人丁○○而生爭執，即鎖定其為強劫之對象，即
      於圍毆被害人丁○○時起即貫徹尋覓對象強劫之意，而為
      強盜行為犯意之聯絡。且依其上開證詞，「志華」、「志
      雄」均屬七十一、二年次，八十八年十二月十四日案發當
      時「志華」、「志雄」均係已滿十四歲之人，均具有責任
      能力，另雖僅知「伯州」、「伯倫」、「伯源」亦均屬七
      十幾年次的，未能確切知悉其等是否確為滿十四歲以上之
      人，然被告與「志華」、「志雄」及甲○○均具有責任能
      力，既為上開犯行，其自應依結夥三人以上犯罪處罰。另
      被告與甲○○及「志華」、「志雄」、「伯州」、「伯倫
      」、「伯源」等共七人（犯罪人數及犯罪人之姓名、綽號
      ），係在花都大樓旁邊之防火巷（犯罪地點），對丁○○
      強盜，且所強盜取得丁○○之財物為三千六百元（強盜取
      得之現金），彼此共同花用等情，已據證人甲○○證述相
      當明確（詳如上述），自足以認定。
（四）被害人丁○○於八十九年一月十七日原審法院調查時，指
      稱：於一樓時與乙○○發生爭執，被告持椅子，並用腳毆
      打、踢伊，．．．伊被多人打後，因頭部受傷，無力抵抗
      。法官命被害人丁○○當場指認被告乙○○，是否現場毆
      打之人，被害人稱：被告乙○○確有參與作案無誤等語（
      見原審卷第二十七頁反面）。顯然堅決指認被告乙○○確
      有參與作案，亦核與被告於偵查時之供述、證人甲○○於
      八十九年四月二十四日原審審理、本院更一審審理時暨本
      院審理時之證述相符。又丁○○於本院審理時復證陳：「
      問：八十八年十二月十四日凌晨三點，你是否曾經在台中
      市○○路二二八號『花都大樓』一樓電梯被搶劫？答：地
      點是在『花都大樓』隔壁的巷弄裡面。」、「問：你被行
      搶的地點和你與歹徒碰面的地點，是否同一個地方？答：
      是在電梯門口碰到後，把我挾持到巷弄那裡去搶。」、「
      問：是在哪裡打你？答：是挾持我到巷弄那裡才打我。」
      、「問：當時打你的那些人年齡多大？答：很難判斷，都
      是年輕人，約二十來歲。」等語（見本院卷第七十至八十
      頁）。雖丁○○證述：伊身上帶的錢沒有去數，應該有幾
      萬元等語。然其復證陳：伊只記得身上帶幾萬元，是否全
      部被搶，伊就不知道各等語（見原審卷第二十七頁反面、
      本院卷第七十頁反面、第八十頁），其所帶之金錢並非全
      部被強盜。顯然與甲○○所證強盜取得三千六百元之款項
      ，並無矛盾之處，應足認定。
（五）此外，並有起獲之被害人丁○○被強盜之黑色皮包一個、
      中華電信電話卡乙張等贓物之贓物認領保管條乙紙附卷可
      稽（見偵查卷第一七頁）。綜上所述，本件事證已臻明確
      ，被告所辯無非為卸責之詞，不足採信，其上揭犯行已堪
      認定。
二、按懲治盜匪條例已於九十一年一月三十日經總統公布廢止，
    並同時公布修正刑法第三百三十條，九十一年二月一日生效
    。被告結夥三人以上強盜，原先犯廢止前懲治盜匪條例第五
    條第一項第一款之罪，該條項規定：「意圖為自己或第三人
    不法所有，以強暴、脅迫、藥劑、催眠術或他法至使不能抗
    拒，而取他人之物或使其交付者，處無期徒刑或七年以上有
    期徒刑」，而修正後之刑法第三百三十條第一項則規定：「
    犯強盜罪而有第三百二十一條第一項各款情形之一者，處七
    年以上有期徒」，比較新舊法之規定，以修正後之刑法第三
    百三十條第一項規定較有利於被告，依刑法第二條第一項前
    段之規定，自應適用修正後之刑法（參最高法院刑事庭會議
    決議）。復按少年事件處理法業經修正為兒童及少年福利法
    ，並於九十二年五月二十八日經總統以華總一義字第０九二
    ０００九六七００號令公布，而依兒童及少年福利法第七十
    五條之規定，自公布日起生效施行；按原少年事件處理法第
    八十五條第一項規定：「成年人教唆、幫助或利用未滿十八
    歲之人犯罪或與之共同實施犯罪者，依其所犯之罪，加重其
    刑至二分之一。」，而新修正之兒童及少年福利法第七十條
    第一項則規定：「成年人教唆、幫助或利用兒童及少年犯罪
    或與之共同實施犯罪或故意對其犯罪者，加重其刑至二分之
    一。但各該罪就被害人係兒童及少年已定有特別處罰規定者
    ，不在此限。」，觀諸前揭規定，新修正之兒童及少年福利
    法第七十條第一項之規定，業已將少年事件處理法第八十五
    條第一項之規定涵攝其中，依據刑法第二條第一項前段之原
    則，自應適用新修正之兒童及少年福利法第七十條第一項前
    段之規定。
三、核被告所為，犯強盜罪而有刑法第三百二十一條第一項第四
    款之情形，係犯刑法第三百三十條之結夥三人以上之加重強
    盜罪。被告與甲○○，及七十一、二年次之綽號「志華」、
    「志雄」及七十幾年次之綽號「伯州」、「伯倫」、「伯源
    」等共七人間，有犯意之聯絡及行為之分擔，為共同正犯。
    又被告係成年人，而共犯中之甲○○，係七十二年七月十一
    日出生，有年籍資料在卷可稽，於八十八年十二月十四日行
    為時係未滿十八歲之少年；而「志華」、「志雄」，均為七
    十一、二年次，亦據證人甲○○證述在卷，於八十八年十二
    月十四日行為時，亦均係未滿十八歲之少年（如以二人係七
    十一年一月一日出生計算，至八十八年十二月三十一日始年
    滿十八歲，如以二人係七十二年十二月三十一日出生計算，
    則至九十年十二月三十日始年滿十八歲，故渠二人行為時均
    未滿十八歲），被告與共犯少年甲○○、「志華」、「志雄
    」等人，共同實行犯罪，應依兒童及少年福利法第七十條第
    一項前段之規定，加重其刑。原審以被告罪證明確，依法論
    罪科刑，固非無見，惟查：究竟被告與共犯等人係於與被害
    人丁○○發生爭執並予以圍毆時起，自始即有強盜被害人財
    物之犯意，抑係於圍毆中或係於見被害人丁○○被毆打倒地
    後，始萌強取其財物之犯意，其間又如何為犯意聯絡，及於
    論罪有無影響，並未臻明瞭，原審未遑詳察，即遽行判決，
    其調查職責自猶未盡而有未洽；又被告行為後，懲治盜匪條
    例業經總統於九十一年一月三十日公布廢止，刑法第三百二
    十八條、第三百三十條等關於強盜等罪部分，亦經於同日修
    正公布，俱於同年二月一日生效，又少年事件處理法業經修
    正為兒童及少年福利法，並於九十二年五月二十八日經總統
    公布，新修正之兒童及少年福利法第七十條第一項之規定，
    業已將少年事件處理法第八十五條第一項之規定涵攝其中，
    依據刑法第二條第一項前段之原則，自應適用新修正之兒童
    及少年福利法第七十條第一項前段之規定，原審於八十九年
    五月八日判決時，未及審酌比較新舊法，適用最有利於被告
    之法律，亦有未合。被告上訴意旨否認犯罪而指摘原判決不
    當，固無可取，惟原判決既有上述可議之處，自屬無可維持
    ，應由本院撤銷改判。爰審酌被告僅因缺錢花用，隨即夥同
    他人共同強盜被害人財物而朋分花用，犯罪之動機、手段、
    犯罪後態度、犯罪所得僅三千六百元等一切情狀，量處如主
    文第二項所示之刑。至於被告所使用之塑膠椅、停車用之鐵
    架等物，均無法證明係被告與甲○○等共七人所有，供犯罪
    所用之物，且非違禁物，復未扣案，自不予宣告沒收併予敘
    明。
四、查我國刑法業於中華民國94年2月2日總統以華總一義字第09
    400014901號令修正公布第1～3、5、10、11、15、16、19、
    25～27、第四章章名、28～31、33～38、40～42、46、47、
    49、51、55、57～59、61～65、67、68、74～80、83～90、
    91-1、93、96、98、99、157、182、220、222、225、229-1
    、231、231-1、296-1、297、315-1、315-2、316、341、34
    3條條文；增訂第40-1、75-1條條文；刪除第56、81、94、9
    7、267、322、327、331、340、345、350條條文；並自95年
    7月1日施行。被告行為後，其應適用之相關法律已有變更，
    茲就與本案適用有關之條文，比較說明如下：
    刑法第二條第一項之規定，係規範行為後「法律變更」所生
    新舊法比較適用之準據法，故被告行為後刑法條文之修正，
    對於被告並無有利或不利之情形者（例如新舊法處罰輕重相
    同，犯罪構成要件亦無寬嚴之別等），即無適用修正後刑法
    第二條第一項之規定比較新舊法適用之問題。被告行為後，
    刑法於九十四年二月二日修正公布，於九十五年七月一日施
    行，刑法第二十八條關於共同正犯之規定，修正前係規定：
    「二人以上共同實施犯罪之行為者，皆為正犯。」修正後則
    規定：「二人以上共同實行犯罪之行為者，皆為正犯。」修
    正理由係在排除「預備共同正犯」及「陰謀共同正犯」之適
    用，修正刑法第二十八條雖將舊法之「實施」修正為「實行
    」，其中「實施」一語，涵蓋陰謀、預備、著手及實行之概
    念在內，其範圍較廣；而「實行」則著重於直接從事構成犯
    罪事實之行為，其範圍較狹；二者之意義及範圍固有不同，
    但對於被告與甲○○等共七人加重強盜之犯行，既屬實行犯
    罪行為之正犯，刑法第二十八條之修正內容，對於被告並無
    「有利或不利」之影響。依上說明，應無適用修正後刑法第
    二條第一項之規定比較新舊法適用之問題（參見最高法院九
    十五年度台上字第五五八九號判決意旨）。是本件關於被告
    與甲○○等人成立共犯部分，毋庸依刑法第二條第一項規定
    為新舊法之比較，而應依一般法律適用原則，適用裁判時刑
    法第二十八條規定，論以共犯（最高法院九十五年十一月七
    日第二十一次刑事庭會議決議意旨參照）。附此敘明。
據上論斷，應依刑事訴訟法第三百六十九條第一項前段、第三百
六十四條、第二百九十九條第一項前段，兒童及少年福利法第七
十條第一項前段，刑法第二條第一項前段、第二十八條、第三百
三十條第一項，判決如主文。
本案經檢察官戊○○到庭執行職務。
中      華      民      國    96  年   3   月    22   日
                刑事第十一庭  審判長法　官　陳  朱　貴
                                    法　官　何　志　通
                                    法　官　胡  文  傑
上列正本證明與原本無異。
如不服本判決應於收受送達後十日內向本院提出上訴書狀，其未
敘述上訴之理由者並得於提起上訴後十日內向本院補提理由書（
均須按他造當事人之人數附繕本）。
                                    書記官　顏　子　良
中　　  華　　  民　　  國　　96　年　3   月　   23　 日
附錄本案論罪科刑法條：
刑法第三百三十條：
  犯強盜罪而有第三百二十一條第一項各款情形之一者，處七年
  以上有期徒刑。
  前項之未遂犯罰之。
刑法第三百二十一條第一項：
  犯竊盜罪而有左列情形之一者，處六月以上五年以下有期徒刑
  ：
  一  於夜間侵入住宅或有人居住之建築物、船艦或隱匿其內而
  犯之者。
  二  毀越門扇、牆垣或其他安全設備而犯之者。
  三  攜帶兇器而犯之者。
  四  結夥三人以上而犯之者。
  五  乘火災、水災或其他災害之際而犯之者。
  六  在車站或埠頭而犯之者。
